【裁判字號】    98,上訴,659
【裁判日期】    980714
【裁判案由】    偽造文書
【裁判全文】
臺灣高等法院高雄分院刑事判決         98年度上訴字第659號
上  訴  人  臺灣高雄地方法院檢察署檢察官
被      告  丙○○
上列上訴人因被告偽造文書案件，不服臺灣高雄地方法院97年度
訴字第1010號中華民國98年4 月13日第一審判決（起訴案號：臺
灣高雄地方法院檢察署97年度偵字第2310號），提起上訴，本院
判決如下：
    主  文
上訴駁回。
    理  由
一、公訴意旨略以：被告丙○○於民國93年7 月4 日（起訴書誤
    載為「7 月15日」）以被害人甲○○之名義向告訴人乙○○
    租得高雄市左營區○○○○路66號3 樓之1 房屋，租期1 年
    ，押租金為新臺幣（下同）3 萬元。嗣租期屆滿後，乙○○
    不願續租，且未返還上揭押租金，被告為取得該筆押租金，
    竟基於行使偽造文書之犯意，先後於94年12月1 日、96年3
    月21日、6 月1 日，未經甲○○之同意或授權，冒用甲○○
    之名義在存證信函、聲請追加執行狀及民事委任書等文書上
    ，偽造「甲○○」之署名，另偽刻「甲○○」之印章，蓋用
    印文於上揭文件，用以表示係「甲○○」本人所出具，並以
    寄送予乙○○及送交法院之方式而行使，均足生損害於甲○○本人及乙○○，因認被告涉犯刑法第216 條、第210 條之
    行使偽造私文書罪嫌等語。
二、按犯罪事實應依證據認定之，無證據不得認定犯罪事實。不
    能證明被告犯罪或其行為不罰者，應諭知無罪之判決，刑事
    訴訟法第154 條第2 項及第301 條第1 項各有明文；復按事
    實之認定，應憑證據，如未能發現相當證據，或證據不足以
    證明，自不能以推測或擬制之方法，以為裁判基礎；又認定
    犯罪事實所憑之證據，雖不以直接證據為限，間接證據亦包
    括在內，然而，無論直接或間接證據，其為訴訟上之證明，
    須達於通常一般人均不致有所懷疑，而得確信其為真實之程
    度者，始得據為有罪之認定，倘其證明尚未達到此一程度，
    而有合理懷疑之存在時，即無從為有罪之認定（最高法院40
    年台上字第86號、76年台上字第4986號判例意旨可參）；再
    按被害人就被害經過所為之陳述，其目的在於使被告受刑事
    訴追處罰，與被告處於絕對相反之立場，其陳述或不免渲染
    、誇大。是被害人縱立於證人地位具結而為指證、陳述，其
    供述證據之證明力仍較與被告無利害關係之一般證人之陳述
    為薄弱。從而，被害人就被害經過之陳述，除須無瑕疵可指
    ，且須就其他方面調查又與事實相符，亦即仍應調查其他補
    強證據以擔保其指證、陳述確有相當之真實性，而為通常一
    般人均不致有所懷疑者，始得採為論罪科刑之依據（最高法
    院95年度台上字第6017號判決意旨參照）。
三、證據能力：
(一)、證人甲○○及告訴人即證人乙○○，各於偵查中經具結之陳
    述，並未曾提及證人等於偵查中之陳述有何不法取供之情形
    ，且亦無證據足以證明證人上開陳述有顯不可信之情況，證
    人等各於原審、本院復已到庭接受詰問，足可認定業已保障
    被告詰問權，依刑事訴訟法第159 條之1 第2 項規定，自得
    為證據。
(二)、後述卷附書證屬於傳聞證據部分，檢察官、被告已於本院審
    理調查上開證據時均知係屬傳聞證據，而就此證據能力均表
    示無意見，亦未聲明異議，即視為同意作為證據，且本院認
    為以之作為本案認定之證據，均與待證事實具有關聯性，且
    無證據證明此等書證有何遭變造或偽造情事，作為本案之證
    據亦屬適當，依刑事訴訟法第159 條之5 第1 項規定，自得
    為證據。
四、公訴人認被告丙○○涉犯行使偽造私文書罪嫌，係以被告於
    偵查中供述有寄發前揭存證信函予告訴人乙○○，並對告訴
    人提起民事訴訟等事實，證人即告訴人乙○○於偵查中之證
    述，證人即被害人甲○○於偵查中之證述，及卷附存證信函
    、聲請追加執行狀、民事委任書影本等件為據。然訊據被告
    否認有何被訴行使偽造私文書犯行，辯稱：伊與甲○○原是
    男女朋友，當初甲○○有口頭委託伊向乙○○討回3 萬元之
    押租金，伊亦事先與甲○○電話聯絡，告知要以甲○○名義
    填寫如公訴意旨所載各項文件，這些行為均有得甲○○口頭
    同意，再由伊出面處理，並使用甲○○之前留下之印章，伊
    並無偽造甲○○名義之私文書等語。
五、經查：
(一)、被告於93年7 月4 日以證人甲○○之名義向告訴人承租高雄
    市左營區○○○○路66號3 樓之1 房屋，租期自93年7 月15
    日起至94年7 月14日止，為期1 年，每月租金1 萬5 千元，
    並於訂約時先交付押租金3 萬元。嗣上揭租期屆滿後，告訴
    人不願續租，且未返還上揭押租金，被告遂於94年12月1 日
    以證人甲○○之名義，擬具內容為請求告訴人應於函到3 日
    內與受任人即被告聯絡房屋修繕事宜，否則逾期視同放棄相
    關權利，並應即將押租金3 萬元返還予甲○○之存證信函，
    並在其上簽署「甲○○」署名及蓋用「甲○○」印文後，寄
    予告訴人；另被告以其個人及證人甲○○名義分別對告訴人
    請求返還被告所溢付之租金7,500 元及返還證人甲○○押租
    金3 萬元之民事案件（原審法院95年度雄小字第2036號、95
    年度小上字第46號），均獲勝訴判決確定而取得執行名義，
    乃於96年3 月21日以被告及證人甲○○名義填寫「聲請追加
    執行狀」，並於其上簽署「甲○○」署名及蓋用「甲○○」
    印文後，向原審法院民事執行處遞狀聲請對告訴人之財產為
    強制執行，嗣經原審法院以96年度執字第27573 號案件受理
    後，被告復於96年6 月1 日，填載委任人為甲○○，受任人
    為被告之民事委任書，並在該委任書當事人簽章欄位簽署「
    甲○○」之署名及蓋用「甲○○」印文後提出於原審法院等
    情，業據被告供承在卷，且有房屋租賃契約書、高雄中都郵
    局第112 號存證信函、原審法院95年度雄小字第2036號宣示
    判決筆錄、95年度小上字第46號民事裁定、聲請追加執行狀
    、民事委任書（96年度執字第27573 號）影本附卷可考（他
    卷第28-33 、59-64 、74-78頁）。
(二)、證人甲○○於偵查及原審固均否認其有授權被告向告訴人追
    訴索討押租金3 萬元云云，然：
 1、證人甲○○就上開公訴意旨所載各項文件上之印文，是否為
    其所有一節，先於偵查中具結證稱：印章不是伊的等語（他
    卷第67頁），嗣於原審則改證：簽名不是伊簽的，但印章不
    確定是否是伊的。因當時其將全部印章從被告處取回時，不
    敢確定是否有遺漏等語（原審卷第85-86 頁），則被告所供
    「民事起訴與租賃契約所用印章不同，是因甲○○留下來的
    印章就有三、四顆」等語，尚非無據。從而，告訴人於本院
    所指被告民事起訴所蓋用之甲○○印章，與房屋租賃契約所
    用印章不同，因而質疑被告偽刻印章等情，尚嫌速斷。
 2、證人丁○○於原審具結證稱：伊認識甲○○及被告，因被告
    以前是從事銀行信用卡代辦業務所認識，甲○○是被告工作
    上的助理；有一次甲○○打電話要伊安撫被告的情緒，當時
    伊才知道被告與甲○○之前有男女朋友關係；伊在96年8 、
    9 月間有打電話給甲○○，因為被告要伊轉達被告與甲○○
    當時租房子有租金以及押租金的問題，甲○○有拜託被告向
    法院打官司將錢要回來，現在官司贏了，錢也要回來了，但
    因為乙○○說被告冒用甲○○名義提告，所以被告要伊打電
    話給甲○○出面澄清一下；伊打上開電話給甲○○時，甲○○說現在不方便說話，隔了兩、三天後，甲○○才回電話，
    伊就轉達被告要伊轉達的事情給甲○○知道，伊問甲○○是
    否可以出面澄清，甲○○說：「坦白講，之前乙○○有找過
    她，並詢問她是否有委託被告辦理民事程序，她回說沒有」
    ，但甲○○跟伊說：「她有同意拜託被告幫她把錢要回來」
    等語（原審卷第97-100頁），雖證人甲○○否認有對證人丁○○口述上情，但其亦證述確有接到證人丁○○之上開電話
    之情（原審卷第103 頁），衡以證人丁○○既認識被告及甲○○雙方，與其等均無親屬關係，衡情自無甘冒偽證刑責而
    故為不實陳述之理，自難僅以證人丁○○曾受被告之託而與
    甲○○電話連絡上情，遽認證人丁○○上開證言即有偏袒被
    告之情，則告訴人於本院所證及公訴人上訴意旨，所指證人
    丁○○上開證言偏袒被告而不可採等情，自有未恰。
 3、上開押租金3 萬元，原係證人甲○○支付告訴人之事實，業
    據證人甲○○於偵查及原審證述明確，核與告訴人於偵查及
    本院所證：伊要退回押租金3 萬元給甲○○等語，及證人丁○○於原審所證：被告有說押租金是甲○○的（原審卷第10
    0 頁）等情相符，並有卷附房屋租賃契約可參，則於租賃關
    係終止後，本於承租人地位向出租人之告訴人追討3 萬元押
    租金，依據經驗法則，應屬關悉證人甲○○之權益無訛，復
    參以證人甲○○亦證述事後確有委由其母伍秀峰向告訴人領
    回該筆押租金（原審卷第88頁），則證人甲○○於偵查證稱
    ：被告有打電話給伊，伊回答不關伊的事，要怎麼做隨便被
    告（他卷第67頁），及於原審證稱：被告有向伊表示要向乙○○取回押租金，伊當時回應那是被告的事，不關伊的事（
    原審卷第95頁）等情，顯與客觀常情相悖，實難採信。
 4、證人甲○○雖對上情證稱：因伊當時不想理被告，不想跟被
    告有任何事情上牽扯關係（他卷第67頁、原審卷第95頁）等
    語，惟證人甲○○於被告向告訴人追討押租金3 萬元之民事
    程序進行中，曾傳簡訊予被告詢問法院現在進行狀況等情，
    已據證人甲○○於偵查中具結證述明確（他卷68頁），又證
    人甲○○於95年8 月16日亦曾親自繕打委託書，委託被告代
    其前往財政部高雄市國稅局鼓山稽徵所接受備詢，亦經證人
    甲○○於原審證實在卷（原審卷第91頁），並有財政部高雄
    市國稅局鼓山稽徵所97年7 月31日財高國稅鼓營所字第0970
    007419號函所附有關檢舉乙○○逃漏稅捐案相關資料及證人
    甲○○之委託書存卷可考（原審卷第29-47 頁）。則證人甲○○倘如其所述已與被告分手而不願與被告再有任何牽扯，
    又豈會出具委託書委由被告前往國稅局？且證人甲○○果真
    認為3 萬元押租金與其無關，又何須傳送簡訊詢問被告案件
    進行狀況？雖證人甲○○對此於原審證稱：伊一直收到法院
    的通知，伊不想被打擾，所以就用簡訊詢問被告「為何伊一
    直收到法院的通知」；伊傳簡訊時，也不知道被告以什麼樣
    的方式去追討云云（原審卷第90頁），然此除與其於偵查中
    所證：伊傳簡訊是因為法院一直寄給伊相關的文件，所以才
    會問被告「現在的狀況如何」等語（他卷第68頁）有所出入
    外，又參以上述民事案件中係載明被告為證人甲○○之「訴
    訟代理人」等情，亦有上述民事宣示判決筆錄可考（他卷第
    60頁），益見證人甲○○所陳「不知被告以此方式去追討」
    云云，尚堪存疑。
 5、據前各節，證人甲○○否認曾授權被告向告訴人催討3 萬元
    押租金之證詞，顯與客觀事證或與通常事理相左，難謂無瑕
    疵可指，自難遽信而採為不利於被告之認定。又依據告訴人
    於本院所證「當初是甲○○與被告二人一起來承租，租賃契
    約書上是記載甲○○的名字。站在房東的立場上，我本來就
    有義務要將押租金退給甲○○本人，至於被告是否有經過甲○○的委託來處理我並不知道」等情（見本院卷第34頁反面
    ），則被告以證人甲○○名義訴請告訴人返還3 萬元押租金
    ，而於勝訴後所得之訴訟利益3 萬元，自屬於證人甲○○所
    有，則衡諸常情，被告何須於未得證人甲○○之授權或委託
    之情形下，率而偽造證人甲○○名義之私文書而行使，足認
    被告主觀上應屬認知其已獲證人甲○○口頭同意，始向告訴
    人追討押租金，則被告以證人甲○○名義所為上開公訴意旨
    所載各項文件，難認有何行使偽造「甲○○」私文書之犯罪
    故意。公訴人上訴意旨所指被告所為各項文件，未經甲○○
    親簽，因而推論被告並無受甲○○委託云云，自非可採。
(三)、被告向原審法院民事庭提出聲明異議狀（原審法院96年度促
    字第58591 號）中固記載其係「次承租人」等語（他卷第22
    頁），然被告對此則稱「上開聲明異議狀是請人家代寫，伊
    不懂次承租人的意思，只知如果要回押租金一定要用承租人
    的名義」，又證人甲○○於原審亦證實被告與其一起承租房
    屋等情（原審卷第87頁），而被告既係以甲○○名義為民事
    訴訟原告身分，對告訴人起訴請求返還押租金3 萬元，則被
    告雖於上開聲明異議狀記載「次承租人」，亦與被告被訴上
    開罪嫌無涉，告訴人於本院請求甲○○出面釐清「被告不是
    承租人」一節（見本院卷第35頁），本院因認已無必要，附
    此敘明。
六、綜上所述，被告前開所辯，應屬可採。從而，公訴人起訴所
    持之上開論據，均無法採為認定被告有何被訴行使偽造私文
    書罪之證據。此外，復查無其他積極證據足資證明被告有何
    被訴上開犯行，被告被訴上開行使偽造私文書之罪自屬不能
    證明。原審因而以不能證明被告犯罪，而為被告無罪之諭知
    ，核無違誤。公訴人上訴猶執起訴所據及上開所陳，指摘原
    判決不當，為無理由，應予駁回。
據上論斷，應依刑事訴訟法第368條，判決如主文。
本案經檢察官許月雲到庭執行職務。
中    華    民    國    98    年    7     月    14    日
                刑事第一庭  審判長法  官  郭雅美
                                  法  官  徐美麗
                                  法  官  張意聰
以上正本證明與原本無異。
如不服本判決應於收受本判決後10日內向本院提出上訴書狀，其
未敘述上訴理由者，並得於提起上訴後10日內向本院補提理由書
狀（均須按他造當事人之人數附繕本）「切勿逕送上級法院」。
中    華    民    國    98    年    7     月    14    日
                                  書記官  陳金


司法院資訊處製作；財團法人民間司法改革基金會備份。
